【裁判字號】    99,訴,2793
【裁判日期】    991130
【裁判案由】    毒品危害防制條例
【裁判全文】
臺灣板橋地方法院刑事判決              99年度訴字第2793號
公  訴  人  臺灣板橋地方法院檢察署檢察官
被      告  蔡秉哲
選任辯護人  李進成律師
            周逸濱律師
上列被告因違反毒品危害防制條例案件，經檢察官提起公訴（99
年度偵字第18549號），本院判決如下：
    主    文
蔡秉哲共同販賣第三級毒品，處有期徒刑伍年陸月，扣案販賣第
三級毒品所得之財物新臺幣貳仟元及第三級毒品愷他命壹包（驗
餘含袋毛重伍點零柒壹伍公克）均沒收。
    犯罪事實
一、蔡秉哲明知愷他命（俗稱K他命）係屬毒品危害防制條例第2
    條第2項第3款所明定之第三級毒品，不得非法販賣之，竟仍
    與真實姓名年籍均不詳、綽號「可愛」之成年男子，基於販
    賣第三級毒品愷他命以牟利之犯意聯絡，利用該綽號「可愛
    」者所使用而非該綽號「可愛」者或蔡秉哲所有廠牌、型號
    均不詳之行動電話1支，搭配亦非其二人所有行動電話門號0
    000000000號SIM卡（申辦名義人為不知情之江文宗），作為
    其二人共同販賣愷他命之聯絡工具，經吳珮瑄於民國99年 6
    月28日晚間11時56分許，以渠使用之行動電話門號00000000
    00號撥打至上開行動電話門號0000000000號，暗指渠欲以新
    臺幣（下同）2,000元代價向該綽號「可愛」者購買愷他命1
    包，迨該綽號「可愛」者應允及約妥交易之時、地後，由該
    綽號「可愛」者指示蔡秉哲於同年6月29日凌晨1時10分許，
    至臺北縣土城市○○路○段115號前，將愷他命1包（淨重4.8
    12公克，驗餘含袋毛重5.0715公克，起訴書誤載為5.04公克
    ）交付予吳珮瑄（起訴書誤載為尚未交付），吳珮瑄則當場
    交付現金2,000 元予蔡秉哲收執，旋經警察覺有異，乃上前
    盤查，吳珮瑄情急之下，即將渠前開所購得而為渠所有之愷
    他命放至蔡秉哲之褲袋，惟仍為警當場查獲，並自蔡秉哲身
    上扣得其販賣愷他命所得之財物現金2,000元及上揭愷他命1
    包。
二、案經臺北縣政府警察局土城分局移送臺灣板橋地方法院檢察
    署檢察官偵查起訴。
    理    由
一、證據能力之說明：按所謂證據能力，指證據得提出於法院調
    查，以供作認定犯罪事實存否之用所具備之形式資格，而證
    據能力之有無，即證據是否適格，悉依相關法律定之，不許
    法院自由判斷。無證據能力之證據資料，應先予以排除，不
    得作為判斷之依據，故證據資料必先具有證據能力，容許為
    訴訟上之證明，並在審判期日經合法調查後，始有證明力可
    言，而得進一步為法院評斷其能否證明某種待證事實有無之
    實質證據價值（最高法院95年度臺上字第3764號、96年度臺
    上字第5979號判決意旨參照）。又依法律規定為有證據能力
    之證據，於其條文如係規定應符合一定之要件，始例外取得
    證據能力者，於個案審判上如何認定其符合規定之要件，自
    應於判決理由內，依其調查所得為必要之說明。茲就本案所
    涉之證據能力部分，分列說明如下：
(一)為保障被告之反對詰問權，排除具有虛偽危險性之傳聞證據
    ，以求實體真實發見，92年2月6日修正公布、同年9月1日施
    行之刑事訴訟法乃增訂傳聞法則及例外規定，於第159條第1
    項修正為「被告以外之人於審判外之言詞或書面陳述，除法
    律有規定者外，不得作為證據」，該條所稱「法律有規定」
    得作為證據者，即傳聞法則之例外規定，例如同法增訂之第
    159條之1至第159條之5條等，此均屬有證據能力之法律規定
    。又按被告以外之人於檢察事務官、司法警察官或司法警察
    調查中所為之陳述，與審判中不符時，其先前之陳述具有較
    可信之特別情況，且為證明犯罪事實存否所必要者，得為證
    據，同法第159條之2定有明文，而此項傳聞法則之例外，必
    符合被告以外之人於檢察事務官、司法警察（官）調查中所
    為之陳述，「與審判中不符」，且其先前之陳述，具備「有
    較可信之特別情況」及「必要性」要件，始例外得適用之，
    而所謂「必要性」要件，乃指就具體個案案情及相關證據予
    以判斷，主要待證事實或與犯罪事實存否相關之事實存在或
    不存在，已無從再由同一供述者取得與先前相同之陳述內容
    ，縱以其他證據替代，亦無由達到同一目的，而有利用原先
    陳述之必要者而言。次按被告以外之人於偵查中向檢察官所
    為之陳述，除顯有不可信之情況者外，得為證據，同法第15
    9條之1第 2項定有明文，考諸偵查中被告以外之人向檢察官
    所為之供述，性質上本屬傳聞證據，且常為認定被告有罪之
    證據，自理論上言，如未予被告反對詰問、適當辯解之機會
    ，一律准其為證據，似與當事人進行主義之精神不無扞格之
    處，對被告之防禦權亦有所妨礙，又刑事訴訟法規定檢察官
    代表國家偵查犯罪、實施公訴，基於當事人一方之原告地位
    ，就被告犯罪事實及訴訟條件與據以認定證據能力等訴訟程
    序上之事實，固應善盡舉證責任，然因檢察官依法有訊問證
    人、鑑定人之權，且訊問被告以外之人時，本應對被告有利
    、不利之情形併予注意，再徵諸實務運作現況，檢察官大多
    能遵守法定程序之要求，尚不致有故意違法取證情事，復依
    法命受訊問人具結，可信性極高，是為兼顧理論與實務，被
    告以外之人於偵查中所為之陳述，除反對該項供述具有證據
    能力之被告、代理人、辯護人等，本乎當事人主導證據調查
    原則，自應就「顯有不可信之情況」負釋明之責，否則被告
    以外之人向檢察官所為之陳述，毋庸另為證明，即得作為認
    定被告犯罪之證據，以符前揭條文之立法意旨。又所謂顯有
    不可信之情況，既涉證據能力有無之判斷，應指證人等被告
    以外之人為陳述之當時，外在環境是否存在顯然足以影響其
    意思自由之不當外力及陳述之人是否對於所言之法律效果顯
    然存有誤解而言，尚不包含對於證人等供述內容憑信性等證
    據證明力評價之判斷，亦即指該不可信情形甚為顯著了然者
    為限，此固非以絕對不須經調查程序為條件，然須從卷證本
    身，綜合訊問時之外部情況，例如是否踐行偵查中調查人證
    之法定程序等，為形式上之觀察或調查，即可發現，無待進
    一步為實質調查之情形而言，否則即將證據能力與有待法院
    綜合全辯論意旨及調查證據所得而依法認定之證明力判斷混
    為一談（最高法院96年度臺上字第5684號判決意旨參照），
    而被告之反對詰問權係指訴訟上被告有在公判庭當面詰問證
    人，以求發見真實之權利，此與證據能力係指符合法律所規
    定之證據適格，而得成為證明犯罪事實存在與否之證據資格
    ，二者性質上並非相同。否則，被告以外之人如於審判中所
    為之陳述，與其先前在檢察官偵查中所為之陳述不符時，遽
    謂後者無證據能力，依同法第155條第2項規定，即悉數摒除
    不用，僅能採取其於審判中之陳述作為判斷之依據，按之現
    行刑事訴訟法關於傳聞證據排除例外之規定，殊難謂為的論
    ；況偵查中檢察官訊問證人，旨在蒐集被告之犯罪證據，以
    確認被告嫌疑之有無及內容，與審判中透過當事人之攻防，
    經由詰問程序調查證人以認定事實之性質及目的有別。偵查
    中辯護人僅有在場權及陳述意見權，並無詰問證人之權利，
    此觀同法第245條第2項前段之規定甚明。又同法第248條第1
    項係規定檢察官「訊問證人時，如被告在場者，被告得親自
    詰問」，故祇要被告在場而未經檢察官任意禁止者，即屬已
    賦予其得詰問證人之機會，被告是否親自詰問，在所不問；
    同條第 2項前段規定「預料證人於審判時不能訊問者，應命
    被告在場」，就訊問證人時應否命被告在場，則委諸檢察官
    之判斷。凡此，均尚難謂係檢察官訊問證人之程序必須傳喚
    被告使其得以在場之規定。故偵查中檢察官訊問證人，雖未
    經被告親自詰問，或因被告不在場而未給予其詰問之機會者
    ，該證人所為之陳述，並非所謂之「顯有不可信之情況」，
    而得據以排除其證據能力（最高法院96年度臺上字第4365號
    、第7448號、97年度臺上字第1653號判決意旨可參）。再按
    現行刑事訴訟法關於「鑑定」之規定，除選任自然人充當鑑
    定人外，另設有囑託機關鑑定制度，而依同法第198條、第2
    08條之規定，不論鑑定人或鑑定機關、團體，固均應由法院
    、審判長、受命法官或檢察官視具體個案之需要而為選任、
    囑託，並依第 206條之規定，提出言詞或書面報告，始符合
    第159條第1項所定得作為證據之「法律有規定」之情形，否
    則所為之鑑定，仍屬傳聞證據。然於司法警察機關調查之案
    件中，為因應實務上，或因量大、或有急迫之現實需求，併
    例行性當然有鑑定之必要者，例如毒品之種類與成分、尿液
    之毒品反應，或者槍、彈有無殺傷力等鑑定，基於檢察一體
    原則，得由該管檢察長對於轄區內之案件，以事前概括選任
    鑑定人或囑託鑑定機關、團體之方式，俾便轄區內之司法警
    察官、司法警察對於調查中之此類案件，得即時送請先前已
    選任之鑑定人或囑託之鑑定機關、團體實施鑑定，以求時效
    （法務部92年9月1日法檢字第0920035083號函文參照）。此
    等由檢察機關概括選任鑑定人或概括囑託鑑定機關、團體，
    再轉知司法警察官、司法警察於調查犯罪時參考辦理之作為
    ，法並無明文禁止，係為因應現行刑事訴訟法增訂傳聞法則
    及其例外規定之實務運作而為，是司法警察官、司法警察依
    檢察官所概括選任之鑑定人或囑託鑑定機關、團體所為之鑑
    定結果，與檢察官選任或囑託為鑑定者，性質上並無差異，
    同具有證據能力（最高法院96年度臺上字第2860號判決意旨
    足參）。復按被告以外之人於審判外之陳述，雖不符同法第
    159條之1至第159條之4之規定，而經當事人於審判程序同意
    作為證據，法院審酌該言詞陳述或書面陳述作成時之情況，
    認為適當者，亦得為證據。當事人、代理人或辯護人於法院
    調查證據時，知有第159條第1項不得為證據之情形，而未於
    言詞辯論終結前聲明異議者，視為有前項之同意，同法第15
    9條之5定有明文，究其立法意旨在於傳聞證據未經當事人之
    反對詰問予以核實前，原則上先予排除，惟若當事人業已放
    棄反對詰問權，於審判程序中表明同意該等傳聞證據可作為
    本案證據，或於言詞辯論終結前未曾聲明異議者，基於尊重
    當事人對傳聞證據之處分權，且證據資料愈豐富，愈有助於
    真實發見之理念，並強化言詞辯論之功能，使訴訟程序得以
    聚焦爭點，集中審理與順暢進行，上開傳聞證據亦應具有證
    據能力。另按刑事訴訟法第159條之5之規定，僅在強調當事
    人之同意權得取代其反對詰問權，使傳聞證據得作為證據，
    並無限制必須不符合同法第159條之1至第159條之4規定，始
    有適用，亦即依目的解釋方法，第159條之5並不以被告以外
    之人於審判外之陳述「必不符合」第159條之1至第159條之4
    有關傳聞法則例外規定之情形，始有其適用（臺灣高等法院
    暨所屬法院96年度法律座談會刑事類提案第26號研討結果足
    資參照）。經查：
 1、證人吳珮瑄於警詢時之證述及指認，乃係被告蔡秉哲以外之
    人於審判外所為之陳述，本質上係屬傳聞證據，又被告之辯
    護人於本院準備程序中，就上開供證之證據能力業已提出異
    議，再觀諸該證人於警詢時之陳述，核與渠於偵查中之結證
    大致相符，而渠先前於警詢時之陳述，既得以偵訊時之結證
    代之，非屬證明公訴人所指犯罪事實成立所不可或缺之證據
    資料，當不具有必要性，核與刑事訴訟法第159條之2或第15
    9條之3所定要件俱未相合，復查無其他得例外取得證據能力
    之法律依據，揆諸前揭規定，此項證據方法自應予以排除，
    不得作為本案證據。
 2、證人吳珮瑄於偵查中向檢察官所為之供述，固屬被告以外之
    人於審判外所為之言詞陳述，惟於偵訊時，既經檢察官向渠
    諭知證人有具結義務及偽證處罰，並命渠立於證人地位朗讀
    結文，供前具結擔保渠證言之真實性後，於檢察官面前完整
    、連續陳述渠親身經歷，且查無其他違法取證，而足堪影響
    該證人之供述於證據能力認定上之瑕疵存在，尚無顯不可信
    之情形，引用該證人於檢察官面前所為之陳述作為證據應屬
    適當，依刑事訴訟法第159條之1第 2項規定，自得採為認定
    被告本案犯罪事實存否之證據。至辯護人雖為被告辯以該證
    人於偵查中之證述，前後矛盾，顯有不可信之情況，又未經
    被告行交互詰問，依法應無證據能力云云，然查辯護人就前
    揭證人於偵查中所為之結證有何顯不可信之情況，並未具體
    指明之，而其所指證人說詞前後矛盾，實屬證據證明力之問
    題，本院就卷證資料本身之存在觀之，尚查無其他顯不可信
    之情事，復揆諸上揭說明，交互詰問與被告之對質詰問，主
    要目的在藉由控辯雙方及被告提出或質疑證人證述之真實性
    ，俾供法院直接觀察證人供述時之神情、語調及態度等，憑
    以究明該項供述證據之憑信性，而非提供證據能力有無之判
    別標準，是辯護人前開主張，乃係將證據能力與證據證明力
    及證人之法定調查方法即交互詰問混為一談，未辨明二者性
    質上之差異所致，自非可採。
 3、交通部民用航空局航空醫務中心99年7月26日航藥鑑字第099
    4733號毒品鑑定書之委鑑機關雖為臺北縣政府警察局土城分
    局，惟該鑑定書係鑑定機關依檢察機關概括授權囑託執行鑑
    定職務所出具之書面鑑定報告，依刑事訴訟法第159條第1項
    、第208條第1項準用第206條第1項之規定，乃屬傳聞法則之
    例外情形，且上開鑑定書係檢察官用以證明被告有無販賣第
    三級毒品之證據，與本案自具有關連性，復依該鑑定書作成
    時之情況，亦查無任何不適當之情形，是交通部民用航空局
    航空醫務中心前揭所為之書面鑑定報告，自屬前揭法定得為
    證據之情形，應有證據能力。
 4、本判決下列其餘所引用之被告以外之人於審判外之陳述雖屬
    傳聞證據，惟當事人及辯護人迄至言詞辯論終結時，對於前
    揭傳聞證據既均已知其情，猶表示無意見，而未對此等證據
    能力聲明異議，本院審酌上開證據資料製作時之情況，製作
    人與被告間並無恩怨嫌隙，衡諸製作當時應無刻意誣陷或迴
    護被告之情，復查無其他違法不當取證或證據容許性明顯過
    低等瑕疵，因認以之作為證據俱屬適當，揆諸前開規定與說
    明，該等證據資料自應有證據能力。
(二)傳聞法則乃係對被告以外之人於審判外之言詞或書面陳述所
    為之規範，非供述證據即無傳聞法則之適用，至判斷是否為
    供述證據，厥在於該項證據是否有經過「知覺」、「記憶」
    及「表達」之供述要素存在。查扣案之愷他命 1包（驗餘含
    袋毛重5.0715公克）、現金2,000 元，咸屬物證，本無傳聞
    法則之適用，又該等扣案物品為偵辦警員合法扣押所得，以
    之資為認定事實之基礎自屬合適，應認為俱有證據能力。
二、訊據被告蔡秉哲矢口否認有何販賣第三級毒品愷他命予吳珮
    瑄之情事，辯稱：伊於案發前即認識吳珮瑄，案發當晚係伊
    與吳珮瑄之男友先行電話聯絡，約吳珮瑄在樓下聊天，吳珮
    瑄下樓與伊會面後，再由吳珮瑄打電話與該綽號「可愛」者
    聯繫購買愷他命，伊與吳珮瑄各出資1,250 元，合資向該綽
    號「可愛」者購買愷他命，該綽號「可愛」者到場後，即將
    愷他命 1包交給吳珮瑄，伊為警查獲時，即係在施用愷他命
    云云；辯護人則略以：證人吳珮瑄之證述前後矛盾，且與常
    情不合，應屬卸責之詞，且本案供聯繫販賣毒品之門號0000
    000000號行動電話並未扣案，被告並非係該綽號「可愛」者
    ，該行動電話亦非被告所使用，又販賣毒品係屬重罪，合理
    之販毒程序應係販毒者交易完成後，必急欲離開，不可能與
    購毒者留在現場施用，而被告既與吳珮瑄在場一同施用愷他
    命，必係二人熟識，故合資購買愷他命顯較符合事實，被告
    至多僅係持有愷他命，請就持有部分從輕量刑，而販賣未遂
    部分應屬無罪等情詞為被告置辯。經查：
(一)證人吳珮瑄於本院99年11月 9日審理時業已具結證稱：「（
    問：請提示偵卷第39頁，妳在99年 7月14日偵查中說，妳是
    託被告買，妳交錢給他等語，何謂妳託他買？〈提示並告以
    要旨〉）就是我跟被告買的意思」、「（問：妳說妳是跟被
    告買，購買的時間、地點為何？有無使用手機聯繫？）時間
    我忘記了，我只記得是在今年，大約是那一天的晚上，地點
    是在我土城金城路 3段的住處樓下」、「（問：妳是怎麼跟
    被告聯絡？）我用我的手機打電話給一個叫做『小可愛』的
    人，他的確切姓名我不清楚，我打給『小可愛』是要跟他買
    毒品愷他命，在電話裡面我有請『小可愛』過來我住處這邊
    找我，沒有特別說好要買的數量跟金額，但因為我之前有買
    過，都是買 5克、兩千元，所以不用特別講。但後來來的人
    是被告，『小可愛』有事先打電話給我，說已經到樓下了，
    我就下去，就看到被告在等我，所以我才跟被告交易」、「
    （問：妳是跟『小可愛』聯絡，而不是跟被告聯絡？）我跟
    『小可愛』買過兩次，第一次來的人跟第二次不一樣，被告
    是第二次來的人。我在電話裡面並沒有聽清楚『小可愛』的
    聲音，所以我不確定『小可愛』是不是被告」、「（問：『
    小可愛』打電話給妳，說他到樓下的時候，有說是什麼人來
    了嗎？）沒有，他說他在我家樓下」、「（問：這一通電話
    差不多幾點的時候打的？）之前我跟我男朋友住，我男朋友
    那一天是晚上10點多回來的，他回來洗澡一陣子之後，我才
    打電話給『小可愛』，後來『小可愛』是什麼時候打電話給
    我說他到了，我並沒有看時間」、「（問：這第二通電話是
    哪一個號碼打給妳的，妳還記得嗎？）一樣是0955那一支，
    但確切的號碼要看手機」、「（問：上開『小可愛』打給妳
    的那一通，妳確定是被告打的嗎？或『小可愛』打的？）『
    小可愛』應該只是一個俗稱而已，但真正到樓下的人就是被
    告，應該不會有第二個人，我沒有辦法單從聲音來判斷『小
    可愛』和被告是不是同一個人」、「（問：妳說妳那天打電
    話給『小可愛』，『小可愛』後來打電話跟妳說他在樓下，
    妳到樓下的時候，怎麼確定在樓下的那個人就是要拿愷他命
    給妳的人？）當時樓下沒有其他人，只有被告在我們家樓下
    ，我往前走他就跟著走，所以我就覺得應該就是他，我們就
    到銀行前面的牆柱邊交易，我拿兩千元給他，他交 1包愷他
    命給我」、「（問：妳剛剛說妳有交兩千元給被告，被告有
    交 1包愷他命給妳，你們完成交易之後，被告有停留在現場
    嗎？）他還在現場，我們才剛完成交易，警察就過來了」、
    「（問：當天妳下去拿愷他命的時候，是否在現場就做 1支
    愷他命在抽？）我在現場沒有抽，也沒有做 1支愷他命，我
    自己有帶 1支之前的Ｋ菸下去」、「（問：妳的意思是，你
    們完成交易之後，妳就把妳身上的Ｋ菸拿出來點燃要抽？）
    不是，是在我們還沒有完成交易之前，我就已經把Ｋ菸拿出
    來點燃，在點燃的過程中，我和被告一邊交易，交易完成後
    ，我還沒有抽到菸，警察就過來了」、「（問：妳為什麼下
    去交易的時候，身上要帶著Ｋ菸？）因為那支Ｋ菸是之前在
    工作場合就已經做好，我就一直放在身上，家裡面也沒有辦
    法抽。我跟被告買完愷他命之後，我有在現場點燃Ｋ菸要抽
    ，但後來發現警察來了，我就把Ｋ菸給丟了，被告並沒有要
    跟我一起抽Ｋ菸」、「（問：警方是不是因為聞到Ｋ菸的味
    道才過來盤查？）警方是跟我說他們已經繞了兩圈了，也說
    他們有聞到Ｋ菸的味道才過來，警方是在警局的時候有這樣
    跟我講」、「（問：警方來的時候，妳是不是正在抽Ｋ菸？
    ）沒有」、「（問：當天是不是妳跟被告在現場等『可愛』
    拿愷他命過來之後，你們兩個人在現場抽Ｋ菸？）沒有」、
    「（問：妳認識被告嗎？）不認識，在這次交易之前我沒有
    看過他」、「（問：妳在現場交易的時候，有跟被告說好要
    到妳家一起去抽Ｋ菸嗎？）沒有」、「（問：警方有沒有問
    妳為什麼把手伸進被告的褲襠裡面放東西或拿東西？）因為
    當時我看到警察我就怕了，我試著把跟被告買的愷他命再交
    回被告那邊，被告當時有拿1個暗袋，是1個小小的袋子，我
    試著要交還給他，警察就看到了，警察就叫被告把身上的東
    西都拿出來，也在搜我們的身體，但警察並沒有問我這個問
    題」、「（問：警察到的時候，被告是不是自己主動把身上
    的 1包愷他命交出來給警察？）有，他還有交出錢給警察，
    我在警局桌上有看到千鈔跟百鈔，但是確切金額我不知道，
    但是不是他主動我並沒有注意看」、「（問：請提示偵卷第
    39頁，妳在99年 7月14日偵查中，妳先講毒品是被告交給妳
    的，後來又說東西還沒有拿給妳，為何說法不一？〈提示並
    告以要旨〉）那時候被告有交愷他命給我，我已經收下了，
    並且把兩仟元拿給他，但後來我發現警察來了，我試著交回
    被告那邊，就是硬塞回去給被告」、「（問：你們是不是合
    買愷他命？）我就只有跟被告在樓下，『小可愛』並沒有出
    現，我是跟被告買愷他命，並不是合買」等語明確，核與渠
    於偵查中所結證之愷他命購買情節尚屬相符，並無重大瑕疵
    ，而證人前開證述係出於渠親身經歷之見聞而為陳述，本院
    綜合渠於案發時之認知能力及所處環境等各項主、客觀情況
    ，足資認定渠確能對被告所為觀察明白，理解被告之行為內
    容與外顯意向，該事後依憑渠個人知覺、認識、體驗及記憶
    所為之指述應係客觀可信，且非出於不當之暗示，亦未違悖
    一般日常生活經驗之定則或論理法則，復衡之一般施用毒品
    者言，渠如不願指證販毒之人，大可隨意陳稱渠係與被告另
    事相約見面等類之語搪塞應付，而不須如此明確陳述，且有
    臺灣大哥大資料查詢（行動電話門號0000000000通聯紀錄）
    、遠傳CDR ENQUIRY REPORT（雙向）（門號0000000000通聯
    紀錄）、行動電話0000000000門號客戶資料、臺北縣政府警
    察局土城分局扣押筆錄及扣押物品目錄表等件附卷可稽，復
    有白色結晶1包、現金2,000元扣案足資佐憑，又該扣案之白
    色結晶經送鑑驗結果，確屬愷他命乙事，有交通部民用航空
    局航空醫務中心前揭毒品鑑定書在卷可據，適足補強證人前
    揭指證之憑信性。綜此，本院審究全案事證斟酌取捨，本諸
    經驗法則及論理法則，認被告確有與該綽號「可愛」者，共
    同於犯罪事實所載之時、地，以2,000 元之價格，販售並交
    付前揭愷他命1包予證人吳珮瑄之事實，灼然至明。
(二)被告於本案販賣愷他命之價差或量差，雖未據檢察官敘明，
    致本院無從精確判斷其販賣之利得若干。然按販賣毒品之所
    謂販賣行為，須行為人主觀上有營利意圖，且客觀上有販入
    或賣出毒品行為，即足構成，至於實際上是否已經獲利，則
    非所問；必也始終無營利之意思，而以原價或低於原價有償
    讓與他人，方難謂為販賣行為，而僅得以轉讓罪論處（最高
    法院86年度臺上字第7522號、93年度臺上字第1651號判決意
    旨參照）。又「營利之意圖」固係行為人內心主觀之意思，
    雖不易從表面直接觀察得知，然就證據法則與審判實務而言
    ，除行為人之自白外，尚非不能藉由調查其生活、經濟狀況
    、販賣毒品之動機、目的、其犯罪時表現於外之各種言行舉
    止、當時客觀之環境、情況，以及其他人證、物證等資料，
    依據證據法則綜合予以研判認定（最高法院89年度臺上字第
    299 號判決意旨可資覆按）。再我國查緝愷他命之販賣一向
    執法亟嚴，對於販賣愷他命者尤科以重度刑責，而販賣愷他
    命既係違法行為，當非可公然為之，亦難謂有何公平市場價
    格，且分裝容易，並可輕易自行以其他外觀相似之價微物質
    稀釋愷他命之純度，減少純質重量，而每次買賣之價量，可
    能隨時依雙方關係深淺、資力、需求量及程度、對行情之認
    知、毒品來源是否充裕、政府查緝是否嚴密、購買者被查獲
    時供出毒品來源之風險評估等情形機動調整，致隨時異其標
    準，非可一概論定，且買受毒品之人衡情多難以探知販毒者
    轉手間所賺取之利潤數額，是販賣毒品之利得，除被告就販
    入及賣出之毒品價量及純度等項，詳記成本利得並明確供述
    外，委難察得實情若何，然販賣者從各種「價差」、「量差
    」等牟利之方式，或因人而異，惟其販賣行為在意圖營利則
    屬同一。從而，縱未確切查得販賣毒品所賺取實際價差或量
    差之利得數額，但除別有事證足認係按同一價格或純度讓與
    ，確未從中加工謀取利潤外，尚難執此逕認非法販賣之事證
    有所不足，致知過坦承者難辭重典，矯詞否認或不復記憶者
    反僥倖脫責，此顯非立法本旨，且有失事理之平，亦斲傷國
    民之法律感情。復參諸邇來毒品之濫用有增無減，危害國民
    健康與社會安定日益嚴重，治安機關對於販賣愷他命等毒品
    犯罪行為，莫不嚴加查緝，各傳播媒體對於政府掃毒之決心
    與行動亦再三報導，已使愷他命不易取得致物稀價昂，販賣
    者必有利益可圖，苟其於有償讓與愷他命之交易過程中無利
    可圖，縱屬至愚之常人，亦無甘冒被查緝移送法辦判處重刑
    之危險，而平白從事上開愷他命交易之理，是其販入之價格
    必較其出售之價格為低，或另行在販入之愷他命中摻入其他
    物質減低出售之純度，而有從中賺取買賣價差或量差以牟利
    之意圖及事實，應屬本諸經驗法則所為之合理認定。查被告
    因矢口否認本案犯行，而前揭證人本於買賣交易對立之角色
    ，衡情當無從明確知悉被告或該綽號「可愛」者販入、賣出
    愷他命之確實重量、純度及價格等項，致無從精準算得被告
    販賣愷他命實際所獲之利潤金額，然參諸我國政府一再宣示
    反毒決心，轉讓毒品亦屬違法行為，且轉讓愷他命之罪刑亦
    非輕微，此乃眾所週知之事，而被告與證人吳珮瑄既非屬至
    親故友，被告亦非資力雄厚之人，倘非有利可圖，應無平白
    甘冒自罹轉讓刑章之風險，而於販入愷他命後，再以販入之
    同一價格與純度，甚至低於原價轉售或無償轉讓予前開證人
    之理，況被告確有收受證人吳珮瑄購買本案愷他命所支付之
    價款，並交付愷他命之事實業如前述，苟被告非具有營利之
    意圖，衡情自可對該證人告知其毒品之購買來源，由渠需用
    愷他命者自行前往購買，當無必要與渠以銀貨兩訖方式交易
    愷他命，是被告主觀上確有販賣愷他命藉以從中謀利之營利
    意圖，顯而易見，客觀上則因前開販賣愷他命之行為獲取相
    當利益之事實，應屬信而有徵。
(三)被告及辯護人雖以前揭情詞置辯，惟按證人之證詞具有特殊
    性，與物證或文書證據之客觀性、不變性不同，而人類對於
    事物之注意與觀察，本侷於先天能力之限制，未必能如攝影
    機或照相機般，對周遭所發生或親身經歷之事實均能機械式
    準確無遺地捕捉，亦未必能洞悉事實發生過程之每一細節及
    原始全貌，況常人對於過往事物之記憶，隨時日之間隔而漸
    趨模糊或有失精確，自難期其能如錄影重播般，將過往事物
    之原貌完全無遺地呈現。此外，因個人教育程度、生活經驗
    、語言習慣之不同，其表達意思之能力與方式，亦容易產生
    差異，故供述證據每因個人觀察角度、記憶存取、表達能力
    、誠實意願、利害關係、用字遣詞嚴謹程度、對所詢問題理
    解力之不同，而有對相同事物異其供述之情形發生，是其歧
    異之原因，未必絕對係出於虛偽或記憶受外力污染所致（最
    高法院92年度臺上字第4387號判決意旨可參）。又證人之陳
    述有部分前後不符或相互間有所歧異時，或因記憶淡忘、或
    事後迴護被告、或因其他事由所致，究竟何者為可採，法院
    仍得本其自由心證予以斟酌，非謂一有不符或矛盾，即應認
    其全部均為不可採信；尤其關於行為動機、手段及結果等之
    細節方面，證人之證言，有時亦有予渲染之可能；然渠基本
    事實之陳述，若果與真實性無礙時，則仍非不得予以採信，
    最高法院74年臺上字第1599號判例暨90年度臺上字第6078號
    、95年度臺上字第1366號判決意旨足資覆按。因之，證人供
    述之證據，前後縱有差異，法院依憑證人前後之供述證據，
    斟酌其他證據，本於經驗法則與論理法則，取其認為真實之
    一部，作為論罪之證據，自屬合法（最高法院90年度臺上字
    第6943號判決要旨參照）。又人之記憶有限，常隨時間之經
    過而有所遺忘或缺漏，自不能期待證人刻意記憶犯罪事實所
    載之各項細節，況毒品之毒害反應，更使施用毒品之人無法
    明確、翔實記憶毒品交易之相關細節，此毋寧屬常情，是購
    買毒品供己施用之人事後所為回憶難免略有模糊未盡之處，
    尚不得因此等細節證述，前後稍略不同，遽認渠所述全部不
    足為採，而採信渠一部分證言時，當然排除其他部分之證言
    ，此為法院取捨證據法理上之當然結果，縱未於判決理由內
    說明捨棄他部分證言之理由，而僅說明採用某部分證言之理
    由，於判決本旨當無影響。另按施用毒品危害防制條例所定
    之毒品者所稱渠向某人買受毒品之指證，不得作為有罪判決
    之唯一證據，仍須調查其他必要之補強證據以證明之，然所
    謂之補強證據，並非以證明犯罪構成要件之全部事實為必要
    ，倘其得以佐證證人指證之犯罪非屬虛構，能予保障渠供證
    之事實之真實性，即已充分。又得據以佐證者，雖非直接可
    以推斷該被告之實行犯罪，但以此項證據與證人之供述為綜
    合判斷，若在客觀上足以使人對被告之犯罪事實獲得確信之
    心證者，即足當之。復按諸一般證人基於人性弱點及事後避
    免得罪涉案被告等考量，往往有嗣後翻異前供而改為有利於
    被告證述之現象，甚至諉稱渠於警詢時所述係受警方逼迫云
    云，藉以避免遭被告仇視，而被告亦每每利用此種情形，主
    張證人所為之指證前後矛盾或非出於本意，而請求法院排斥
    渠證詞之可信性，惟法院對證人所為前後矛盾之證詞，本不
    宜僅依表面觀察，發現渠一有矛盾情形即全然摒棄不採，亦
    不應依證人事後之翻供即認渠原先之證詞不實，法院為確實
    發現真實，仍有必要依前述證人人性弱點之角度，深切觀察
    渠前後所為不同之證述，何者係真實可信，何者係事後為避
    免得罪被告所為迴護之詞，而不應採信，以資作為判決之依
    據。準此，上開購買愷他命之交易事項及經過情節，苟非證
    人吳珮瑄親身經歷見聞，豈能為如此翔實而明確之陳述，又
    該證人於本案偵審程序中，均以具結擔保渠證詞之真實性，
    在負擔偽證罪責之心理壓力下作證，堪信渠上開為本院所採
    認之供述，確係個人之親身經歷，而非出於設詞虛構或受他
    人教導、指示後所為子虛烏有之供證，復查無挾隙報怨或構
    詞誣陷被告之不良動機與目的，足徵證人吳珮瑄對前開事實
    之陳述，洵屬真實無訛，而該證人於偵查及本院審理時之結
    證，固有部分枝節上之差異，然本院綜合全案事證斟酌取捨
    ，而認定被告確有如犯罪事實所載之犯行已如上述，是辯護
    人前揭辯護意旨，顯係以證人吳珮瑄陳述前後部分不一，即
    認應予全數摒棄不採，並對卷內事證資料強予割裂而主張，
    揆諸上開說明，實難謂已符合採證法則，自非可採。再參以
    被告苟係與證人吳珮瑄合資向該綽號「可愛」者購買愷他命
    ，則被告身上既攜帶有逾2,500 元之現金，且被告亦有該綽
    號「可愛」者之聯絡電話號碼，衡情自可逕向該綽號「可愛
    」者購買，復何須大費周章，而與證人吳珮瑄會面後，輾轉
    由證人吳珮瑄聯絡該綽號「可愛」者洽購愷他命事宜，反徒
    增己施用愷他命行為曝光之機會，況被告與證人吳珮瑄於案
    發前亦無任何電話聯繫之情事，若謂合資購買毒品，殊與常
    情未合，反觀該綽號「可愛」者與證人吳珮瑄電聯本案愷他
    命交易事宜之初，該綽號「可愛」者所使用之行動電話門號
    0000000000號基地臺位置，恰在被告當時住處之附近，此有
    上開通聯紀錄附卷可按，亦徵被告確係與該綽號「可愛」者
    共同販賣愷他命，並由被告交付愷他命予證人吳珮瑄，是被
    告上開所辯，無非事後諉詞圖卸之詞，辯護人所執辯護意旨
    ，則與前開事證顯現之事實不符，皆不足採。另按有罪判決
    書對於被告否認犯罪所為有利之辯解，僅須將法律上阻卻犯
    罪成立及應為刑之減免等原因事實之主張，予以諭列即可，
    其他單純犯罪構成事實之否認及主張有利於己之犯罪動機，
    原判決縱未逐一予以判斷，亦非理由不備（最高法院81年度
    臺上字第2330號判決意旨可參），是被告其餘所辯，悉與前
    揭事證所顯現之事實未合，要屬事後飾卸推諉之詞，而辯護
    人其餘辯護，亦與事實未侔，難謂有據，且均非對法律上阻
    卻犯罪成立等原因事實為主張，爰不再逐一詳予論敘本院之
    判斷理由。
(四)綜上所述，被告確有於前開犯罪事實所載販賣愷他命予吳珮
    瑄既遂之犯行，洵堪認定，其所辯無非空言圖飾，推諉杜撰
    ，咸屬事後脫責圖卸之詞，而辯護意旨所執，多與卷證資料
    不合，皆未足為憑採，本案事證已臻明確，應予依法論科。
三、論罪與科刑：
(一)按愷他命係屬毒品危害防制條例第 2條第2項第3款所明定之
    第三級毒品。次按刑事上販賣罪之完成，與民事上買賣契約
    之成立，二者之概念尚有不同，在民事上，買賣雙方就買賣
    標的物與價金等買賣要件之意思表示一致，其買賣契約固已
    成立；然刑事上之販賣行為，則須以營利為目的，將標的物
    販入或賣出，有一於此，其犯罪行為即為完成。核被告蔡秉
    哲所為，係犯毒品危害防制條例第4條第3項之販賣第三級毒
    品罪。又按刑法關於正犯、從犯之區別，係以其主觀之犯意
    及客觀之犯行為標準，凡以自己犯罪之意思而參與犯罪，無
    論其所參與者是否係犯罪構成要件之行為，皆為正犯，其以
    幫助他人犯罪之意思而參與犯罪，其所參與者，苟係犯罪構
    成要件之行為，亦為正犯，必以幫助他人犯罪之意思而參與
    犯罪，其所參與者又為犯罪構成要件以外之行為，始為從犯
    。故共同實行犯罪行為之人，在合同意思範圍以內，各自分
    擔犯罪行為之一部，相互利用他人之行為，以達其犯罪之目
    的者，即應對於全部所發生之結果，共同負責；又以幫助他
    人犯罪之意思，其參與之犯罪行為，為犯罪構成要件以外之
    行為者，始為從犯；如以幫助他人犯罪之意思而參與犯罪構
    成要件之行為者，應以共同正犯論。而販賣毒品罪，不以販
    入後復行賣出為必要，祇要以營利為目的，而有販入或賣出
    二者其一之行為，即足構成。惟如係共同販賣，苟非事前謀
    議，而係於他人販入之後，始共同賣出者，其是否既遂，應
    以賣出行為為準（最高法院92年臺上字第5407號、93年臺上
    字第2803號判決可參）。查被告於本案之愷他命交易過程中
    ，係分擔將愷他命交付與買受人之角色，屬販賣毒品行為之
    一部，無從予以切割，倘其行為可從販賣毒品之行為中予以
    切割，豈非所有交易過程，只要有中介者即可如是辯解而脫
    逸刑罰之規範，況犯罪行為之成立本從整體客觀角度而為觀
    察與評價，被告交付毒品與買受人並收取價金之行為，確實
    支配整體犯罪之構成，屬販賣毒品之構成要件行為，應與該
    綽號「可愛」者就上開犯行，論以共同正犯，而非僅止於幫
    助或無販賣之犯罪行為而已。
(二)爰審酌被告前因犯持有第二級毒品之罪，經本院於99年 6月
    14日以99年度簡字第4451號判處拘役35日確定，此有臺灣高
    等法院被告前案紀錄表附卷可參，素行難認良善，其不思以
    正途牟利營生，竟為賺取不法利益，鋌而走險，無視國家杜
    絕毒品犯罪之嚴令峻刑，一再從事規範違反性高之販毒行為
    ，又販賣毒品供他人施用，咸已肇生他人施用毒品之惡源，
    足以戕害他人之身心健康，且有滋生其他犯罪之可能，對社
    會秩序潛藏甚高之危害，且其販賣毒品之數量與價額非徵，
    所為甚屬不該，又其於本案之犯罪動機與目的，亦無有任何
    情堪憫恕或特別可原之處，且犯國家禁律而不畏，棄正當行
    為而不務，犯後猶設詞圖卸，未能痛徹己非，難認其有何悛
    悔之意，兼衡酌其犯罪手段、家庭生活與經濟狀況、智識程
    度等一切情狀，量處如主文所示之刑，以資儆懲。
(三)按毒品危害防制條例第19條第 1項關於沒收之規定，並無如
    同條例第18條第 1項所定「不問屬於犯人與否，沒收之」之
    明文，自屬相對義務沒收之立法，故凡犯同條例第4條至第9
    條、第12條、第13條或第14條第1項、第2項之罪者，其供犯
    罪所用之物或因犯罪所得之財物，且屬被告所有者，即應依
    該規定沒收，法院無審酌之餘地（最高法院93年度臺上字第
    1360號、第1365號暨95年度臺上字第 305號判決意旨參照）
    。又毒品危害防制條例第19條第 1項規定，性質上係沒收之
    補充規定，其屬於本條所定沒收之標的，如得以直接沒收者
    ，判決主文僅宣告沒收即可，不生「追徵其價額」或「以其
    財產抵償之」問題，須沒收之標的全部或一部不能沒收時，
    始生「追徵其價額」或「以其財產抵償之」選項問題，最高
    法院99年度第5次刑事庭會議(二) 決議意旨可資參按。另依
    毒品危害防制條例第18條第 1項前段之規定，應予沒收銷燬
    之毒品，以經查獲之第一級、第二級毒品為限。而毒品依其
    成癮性、濫用性及對社會危害性，共分為四級，上開條例並
    就製造、運輸、販賣、意圖販賣而持有、以非法方法使人施
    用、引誘他人施用及轉讓不同等級之毒品等行為，分別定其
    處罰。至查獲無正當理由供施用而持有第三級或第四級毒品
    ，因其可罰性較低，故除非純質淨重20公克以上，應依同條
    例第11條第5項或第6項處罰，持有之該項毒品屬刑法第38條
    第1項第1款之違禁物，得依該款規定沒收外，僅能依同條例
    第18條第 1項中段行政罰規定，以其無正當理由而擅自持有
    ，沒入銷燬之。然鑑於第三級、第四級毒品均係管制藥品，
    特於同條例第11條之1 明定無正當理由，不得擅自持有，是
    依同條例第18條第 1項後段應沒入銷燬之毒品，專指查獲供
    施用而持有之第三級、第四級毒品言；倘係查獲製造、運輸
    、販賣、意圖販賣而持有、以非法方法使人施用、引誘他人
    施用或轉讓第三級、第四級毒品，既屬同條例相關法條明文
    規定處罰之犯罪行為，即非該條項應依行政程序沒入銷燬之
    範圍。又同條例第19條第 1項所定「供犯罪所用或因犯罪所
    得之物」，係指犯第4條至第9條、第12條、第13條或第14條
    第1項、第2項之罪所用或所得之物，不包括毒品本身在內，
    自不得援用此項規定為第三級、第四級毒品之沒收依據。再
    同條例對於查獲之製造、運輸、販賣、意圖販賣而持有、以
    非法方法使人施用、引誘他人施用及轉讓第三級、第四級毒
    品之沒收，並無特別規定，如其行為已構成犯罪，則該毒品
    即屬不受法律保護之違禁物，應回歸刑法之適用，依刑法第
    38條第1項第1款之規定沒收之，始為適法（最高法院95年度
    臺上字第 911號、第5252號、96年度臺上字第727號、第884
    號、99年度臺上字第2733號、第3908號判決意旨參照）。另
    鑑定機關鑑定毒品時，一般係以傾倒之方式，將包裝袋內之
    毒品倒出與包裝袋分離而稱重，必要時亦會輔以刮杓取出袋
    內粉末，然無論依何種方式分離，包裝袋內均會有極微量毒
    品殘留（最高法院94年度臺上字第6213號、95年度臺上字第
    3739號判決意旨可參）；如要包裝袋內完全不殘留毒品，則
    須以溶劑多次反覆一直清洗包裝袋，至清洗出之溶劑完全檢
    不出毒品反應為止，方能確認包裝袋內不再含有毒品（高雄
    醫學大學附設中和紀念醫院93年4月13日管認可第005號檢驗
    報告可資參照）。經查：
 1、被告共同販賣第三級毒品愷他命所得2,000 元之對價，既已
    扣案，且係其於本案販賣第三級毒品所得之財物，自應依毒
    品危害防制條例第19條第1項之規定諭知沒收。
 2、扣案之愷他命 1包（驗餘含袋毛重5.0715公克）係屬第三級
    毒品已如上述，且與被告於本案被訴販賣第三級毒品犯行相
    關，而為違禁物，自應依刑法第38條第1項第1款規定宣告沒
    收。另包裹前開愷他命之夾鏈袋 1只，雖係被告用於包裝毒
    品，防止毒品裸露、逸出及受潮，以便持有、攜帶及販賣，
    惟參諸上揭說明，鑑定機關鑑定時，無論以何種方式刮取或
    分離毒品秤重，該包裝夾鏈袋內仍會有極微量之毒品殘留，
    縱令以溶劑加入包裝袋內溶洗，一般仍會殘留毒品，是前揭
    夾鏈袋既用以包裝扣案之愷他命，則該夾鏈袋與其內包裝之
    愷他命分離時，仍會有極微量之愷他命殘留而難以析離，足
    認與上開扣案之愷他命具有不可析離之關係，亦應依刑法第
    38條第1項第1款規定，一併諭知沒收之。至前開愷他命送鑑
    定時，經鑑定機關另取0.0005公克鑑驗用罄，此部分業已滅
    失，爰不予宣告沒收，併予敘明。
 3、上開由該綽號「可愛」者所使用廠牌、型號均不詳之行動電
    話1支及所搭配之行動電話門號0000000000號SIM卡，雖係被
    告共同販賣本案毒品所用以聯絡之工具，然乏積極證據證明
    該行動電話及 SIM卡，即係該綽號「可愛」者或被告所有，
    又非違禁物，爰皆不為沒收之諭知，末此指明。
據上論斷，應依刑事訴訟法第299條第1項前段，毒品危害防制條
例第4條第3項、第19條第1項，刑法第11條、第28條、第38條第1
項第1款，判決如主文。
本案經檢察官陳世錚到庭執行職務
中    華    民    國    99    年    11    月    30    日
                  刑事第十七庭  審判長法  官  陳信旗
                                      法  官  俞秀美
                                      法  官  劉正偉
上列正本證明與原本無異。
如不服本判決，應於判決送達後10日內敘明上訴理由，向本院提
出上訴狀 (應附繕本) ，上訴於臺灣高等法院。其未敘述上訴理
由者，應於上訴期間屆滿後20日內向本院補提理由書「切勿逕送
上級法院」。
                                      書記官  楊雅芳
中    華    民    國    99    年    12    月    6     日
附錄論罪法條全文：
毒品危害防制條例第4條第3項：
製造、運輸、販賣第三級毒品者，處5年以上有期徒刑，得併科
新臺幣7百萬元以下罰金。

司法院資訊處製作；財團法人民間司法改革基金會備份。
